【裁判字號】    98,易,1409
【裁判日期】    991021
【裁判案由】    竊盜
【裁判全文】
臺灣臺北地方法院刑事判決              98年度易字第1409號
公  訴  人  臺灣臺北地方法院檢察署檢察官
被      告  乙○○
指定辯護人  本院公設辯護人沈芳萍
            本院公設辯護人張寅煥
上列被告因竊盜案件，經檢察官聲請以簡易判決處刑（98年度偵
字第7186號），本院認不宜逕以簡易判決處刑，改依通常程序審
理，判決如下︰
    主  文
乙○○無罪。
    理  由
一、公訴意旨略以：被告乙○○意圖為自己不法之所有，於民國
    98年3 月10日中午12時9 分許，在臺北縣深坑鄉○○街8 號
    之深坑農會超市內，徒手竊取店內陳列販賣之日式火鍋料1
    盒、梅花火鍋肉片1 盒、蝦球1 盒、豬腳筋1 盒、滿漢香腸
    1 盒、垃圾專用袋1 包、光泉葡萄汁1 瓶、北港葵花油1 瓶
    （價值總約新臺幣644 元），未結帳即走出店外得逞。嗣經
    店員甲○○發現，報警處理，當場逮捕被告，並扣得上開竊
    得物品。因認被告涉犯刑法第320 條第1 項之竊盜罪嫌等語
    。
二、按被告以外之人於審判外之陳述，雖不符刑事訴訟法第159
    條之1 至第159 條之4 之規定，而經當事人於審判程序同意
    作為證據，法院審酌該言詞陳述或書面陳述作成時之情況，
    認為適當者，亦得為證據。當事人、代理人或辯護人於法院
    調查證據時，知有第159 條第1 項不得為證據之情形，而未
    於言詞辯論終結前聲明異議者，視為有前項之同意，刑事訴
    訟法第159 條之5 定有明文。本院認定事實引用之下列證據
    ，無證據證明係公務員違背法定程序取得。又被告乙○○及
    檢察官於本院審判期日中對本院所提示之被告以外之人審判
    外之供述，包括供述證據、文書證據等證據，就證據能力均
    未表示爭執，迄至言詞辯論終結前亦未再聲明異議，經核無
    顯有不可信之情況與不得作為證據之情形，本院審酌上開證
    據資料製作時之情況，尚無違法不當及證明力明顯過低之瑕
    疵，認為以之作為證據應屬適當，依刑事訴訟法第159 條至
    第159 條之5 規定，認本院引用之下列證據均有證據能力，
    合先敘明。
三、次按不能證明被告犯罪或其行為不罰者，應諭知無罪之判決
    ，刑事訴訟法第301 條第1 項定有明文。又行為時因精神障
    礙或其他心智缺陷，致不能辨識其行為違法或欠缺依其辨識
    而行為之能力者，不罰，刑法第19條第1 項亦有明文。且按
    刑法上所謂心神喪失人，非以其心神喪失狀態毫無間斷為必
    要，如果行為時確在心神喪失之中，即令其在事前事後偶回
    常態，仍不得謂非心神喪失人；而是否心神喪失，乃屬醫學
    上精神病科之專門學問，應由專門精神病醫學研究之人予以
    診查鑑定，方足斷定，此有最高法院26年渝上字第237 號、
    24年上字第2844號、47年度臺上字第1253號判例意旨闡釋在
    案。
四、公訴意旨認被告涉有上開竊盜罪嫌，係以告訴人甲○○於警
    詢中之指述、扣押物品目錄表、贓物認領保管單、所竊物品
    照片及監視錄影器翻拍照片等為其主要論據。訊據被告雖坦
    承確有於上揭時、地，徒手拿取農會超市內之日式火鍋料1
    盒、梅花火鍋肉片1 盒、蝦球1 盒、豬腳筋1 盒、滿漢香腸
    1 盒、垃圾專用袋1 包、光泉葡萄汁1 瓶、北港葵花油1 瓶
    ，且未結帳即走出店外之事實，惟堅詞否認有何竊盜犯行，
    辯稱：伊係農會超商之所有人，拿自己店內的東西當然不用
    付錢等語。經查：
（一）被告確有於前開時、地，徒手拿取農會超商內之日式火鍋
      料1 盒、梅花火鍋肉片1 盒、蝦球1 盒、豬腳筋1 盒、滿
      漢香腸1 盒、垃圾專用袋1 包、光泉葡萄汁1 瓶、北港葵
      花油1 瓶，且未結帳即走出店外之事實，業據被告自承在
      卷，核與證人即農會超商店員甲○○於警詢證述情節相符
      ，並有扣押物品目錄表、贓物認領保管單附卷可稽，是此
      部分之事實，應予認定。
（二）本件被告因患有精神疾病，為此，經本院依職權函請國立
      臺灣大學醫學院附設醫院就其上開行為進行精神鑑定，其
      鑑定結果認為：「被告之臨床精神科診斷為精神病性疾患
      及安非他命依賴，並具海洛因濫用之過去病史。由於病程
      澄清困難，無法確知其精神病性疾患為精神分裂症或受安
      非他命誘發。據萬芳醫院病歷記載，被告之精神症狀多為
      幻聽及妄想，症狀之程度已影響其工作、人際關係及自我
      照顧功能，且其精神病症狀發生在案發之前，因未接受持
      續治療，經常處在不穩定狀態，並考量被告家屬所描述被
      告之症狀模式，本院鑑定人員認為被告為詐病之可能性較
      低。被告之妄想內容包括『自己是深坑農會的老闆』，雖
      然被告無法回答獲任過程及工作內容為何，但其堅稱擁有
      證明農會所有權之證件及資料。被告認定自己是老闆，所
      以可以未經結帳就拿取超市的商品。而妄想之特性即在於
      ：『即使有有力之反證存在，妄想者仍堅持其妄想而不為
      所動。』因之，在被告之妄想世界之中，被告視其涉案行
      為具正當性，並非竊盜行為，即使執法人員在旁也不能將
      自己逮捕，其並無辨識涉案行為違法之能力。至於其所為
      ，依其辨識而言並非無法控制之衝動行為，其依辨識而行
      為之能力並未達顯著減低之程度。總結而言，被告於涉案
      當時，其精神症狀之本質及程度皆嚴重影響其犯案當時之
      判斷能力。致其欠缺辨識該行為違法之能力；而就其行為
      之性質而言，被告依其辨識而行為之能力並未有顯著減低
      之情形。」，有國立臺灣大學醫學院附設醫院99年8 月16
      日校附醫精字第0994700128號函檢附精神鑑定報告書在卷
      可考（見本院卷二第171 頁至第175 頁）。該鑑定報告係
      參酌被告就醫紀錄，瞭解被告之生活疾病史，本於專業知
      識與臨床經驗，綜合判斷被告之症狀所為之判斷，無論鑑
      定機關之資格、理論基礎、鑑定方法及論理過程，自形式
      上及實質上而言，均無瑕疵，堪認上開鑑定報告書之結論
      可採，足認被告上開精神病性疾患確已影響其日常生活之
      行為判斷，而喪失辨識其行為違法之能力。
（三）綜上，被告雖有於上開時、地，拿取農會超商所有之上開
      物品之情事，然其為上開行為之際，因罹患精神病性疾患
      ，且經鑑定後，認其行為時已達到不能辨識其行為違法與
      欠缺依其辨識而行為之能力，即無刑事責任能力，對其施
      以刑罰，已難達刑事處罰之目的，則揆諸首揭規定、判例
      意旨及說明，被告之行為不罰，自應諭知無罪之判決。
五、末按刑法第19條第1 項其行為不罰，認為有諭知保安處分之
    必要者，並應諭知其處分及期間；又因刑法第19條第1 項之
    原因而不罰者，其情狀足認有再犯或有危害公共安全之虞時
    ，令入相當處所，施以監護。期間為5 年以下。刑事訴訟法
    第301 條第2 項、刑法第87條第1 項、第3 項分別定有明文
    。準此，被告行為時因精神障礙，致不能辨識其行為違法或
    欠缺依其辨識而不罰者，固得依上開規定，令入相當處所施
    以監護，但是否為此宣告，法院仍有自由裁量之權，遇有此
    項情形，而不予宣告，尚非違法（最高法院69年台上字第11
    79號判例意旨參照）。經查：前開精神鑑定書並未建議被告
    接受監護處遇，又被告於本件案發前後，因其本身無病識感
    ，而未能規則就醫，可見被告並未能主動持續前往接受精神
    科醫師治療。惟保安處分之措施本含社會隔離、拘束身體自
    由之性質，其限制人民之權利，實與刑罰相同，則本諸憲法
    保障人權之意旨與刑法之保護作用，法院於適用該法條而決
    定應否執行特定之保安處分時，即應受比例原則之規範，俾
    以保安處分之宣告，能與行為人所為行為之嚴重性、行為人
    所表現之危險性及對於行為人未來行為之期待性相當。被告
    於本案僅係於農會超商內徒手竊取上開物品，而於本件案發
    迄今，均未有再犯竊盜罪或其他犯行，顯見被告只要由其家
    屬妥善照料，並監督其定期接受治療，應已足避免其再犯或
    有危害公共危險之行為，本院認其所為本件犯行之嚴重性、
    所表現之危險性等，尚未達於應與社會隔離之情況，應無宣
    告監護處分之必要性，併此敘明。
據上論斷，應依刑事訴訟法第452 條、第301 條第1 項後段，判
決如主文。
本案經檢察官王巧玲到庭執行職務
中    華    民    國    99    年    10    月    21    日
                  刑事第十六庭  法  官  葉藍鸚
以上正本證明與原本無異。
如不服本判決應於收受送達後10日內向本院提出上訴書狀，並應
敘述具體理由；其未敘述上訴理由者，應於上訴期間屆滿後20日
內向本院補提理由書（均須按他造當事人之人數附繕本）「切勿
逕送上級法院」。
告訴人或被害人如對於本判決不服者，應具備理由請求檢察官上
訴，其上訴期間之計算係以檢察官收受判決正本之日期為準。
                                書記官  黃芝凌
中    華    民    國    99    年    10    月    21    日

司法院資訊處製作；財團法人民間司法改革基金會備份。
